最高法院刑事判決　　　　　　九十六年度台上字第五四０八號
上　訴　人　台灣高等法院高雄分院檢察署檢察官
被　　　告　甲○○
選任辯護人　蔡進清律師
上列上訴人因被告殺人等罪案件，不服台灣高等法院高雄分院中
華民國九十四年二月十八日第二審判決（九十三年度上訴字第一
二三四號，起訴案號：台灣高雄地方法院檢察署九十一年度偵字
第一一四○五號），提起上訴，本院判決如下：
    主  文
原判決撤銷，發回台灣高等法院高雄分院。
    理  由
本件原判決以公訴意旨略稱：被告甲○○於民國八十九年十一月
十二日上午一時許，在高雄縣林園鄉○○村○○路一三○巷十二
號十一樓住處，因故與其同居人蘇金對（下稱蘇女）發生爭吵，
乃於同日上午二時五十三分許，下樓至該住處地下室停車場，進
入蘇女所有之自用小客車（車牌號碼Ｅ四－六四四七號，下稱系
爭小客車）駕駛座睡覺。而蘇女於同日上午三時十一分許，於上
揭住處服用安眠藥後，隨即下樓進入前揭車輛右前座睡覺。嗣於
同日凌晨五時三分許，被告發現蘇女因服用安眠藥而呈昏迷不醒
之際，竟基於放火及殺人之犯意，縱火燒燬該車，致蘇女為火燒
死等情。因認被告涉犯刑法第一百七十五條第一項公共危險及同
法第二百七十一條第一項殺人罪嫌。惟經審理結果，認為不能證
明被告犯罪，因而維持第一審諭知被告無罪之判決，而駁回檢察
官在第二審之上訴；固非無見。
惟查：(一)、鑑定人由審判長、受命法官或檢察官就下列之人選任
一人或數人充之：一、就鑑定事項有特別知識經驗者。二、經政
府機關委任有鑑定職務者。又鑑定人應於鑑定前具結，其結文內
應記載必為公正誠實之鑑定等語，刑事訴訟法第一百九十八條、
第二百零二條分別定有明文。是以鑑定人除必須由審判長、受命
法官或檢察官，就同法第一百九十八條第一、二款所列之人予以
選任之外，並應於鑑定前依法踐行具結程序，其鑑定意見始具有
合法之證據能力。原判決採用台灣通用傳動機械股份有限公司（
下稱台灣通用公司）技術代表施文宗於偵查中所提出之書面鑑定
意見，作為本案之證據資料，並於理由內就該項鑑定意見為證據
證明力之價值判斷，復依該鑑定意見所稱系爭小客車「車頂全鏽
，車輛之前座車頂上生鏽，後座車頂僅燻黑，底漆仍在而未鏽化
，座椅泡棉未完全燒燬」云云，認定本件火災起火處應非在系爭
小客車內右前座，而據以否定高雄縣政府消防局所為不利於被告
之鑑定結論（見原判決第五頁第一至二十二行、第六頁第七至十
行）。但提出上述書面鑑定意見之台灣通用公司技術代表施文宗
，並非審判長、受命法官或檢察官依上揭法律規定所選任之人，
而係受高雄縣警察局林園分局之囑託而提供書面鑑定意見，亦未
依法踐行具結之程序，而該項書面鑑定函文上亦無文號及台灣通
用公司與施文宗之簽章（詳見相驗卷第一一一頁）。則該書面鑑
定意見是否具備合法之證據能力？尚非無疑。原判決並未說明該
書面鑑定意見究竟如何具有合法之證據能力，遽採為本件判決之
依據，依上說明，自非適法。(二)、審理事實之法院對於被告有利
及不利之證據，應一律注意，詳為調查，綜合全案證據資料，本
於經驗法則以定其取捨，並將取捨證據及得心證之理由於判決內
詳為說明。故證據雖已調查，而尚有其他必要部分並未調查，仍
難遽為被告有利或不利之認定。原判決認定系爭小客車起火之原
因，並非人為縱火所導致，而係因該車引擎皮帶運轉過久而鬆脫
，因而產生高熱發火所造成等情（見原判決第七頁第五行、第八
頁倒數第五行至倒數第三行、第九頁倒數第四行）。並於理由內
說明：本件火災極有可能係因系爭小客車皮帶運轉過久鬆脫，產
生高熱、冒煙產生火花所致，被告於警詢及偵查中辯稱並未發動
車子云云，尚非可採等旨（見原判決第八頁倒數第四行至倒數第
三行）。依其理由所述，似認定被告於案發前有發（啟）動該車
引擎而使皮帶運轉過久之情形。果係如此，則被告縱無故意放火
殺人之行為，但其若於案發前啟動該車引擎，致引擎皮帶運轉過
久鬆脫而產生高熱起火，因而使該車燒燬且延燒及鄰車（見高雄
縣消防局火災原因調查報告書第二十頁所附照片），並使當時在
車內之蘇女被焚燒死亡，則被告對於蘇女之死亡有無過失責任？
其所為是否該當於刑法第一百七十五條第三項失火罪之構成要件
？即非無進一步探究之餘地。究竟被告於案發前有無啟動該車之
引擎？若有，其啟動引擎之原因何在？啟動之時間多長？其對於
該車引擎皮帶運轉過久鬆脫而產生高熱起火之危險，在客觀上能
否預見？有無防止之義務及能力？以上疑點攸關被告對於本件火
災暨蘇女之死亡應否負擔刑責，自有詳加根究釐清明白之必要。
原審對以上疑點未詳加審究釐清論敘明白，遽行判決，自有應於
審判期日調查之證據而未予調查之違法。又原判決一方面以「肯
定」之語氣說明：本件（火災）係因該車引擎皮帶運轉過久鬆脫
，而產生高熱發火所致，故起火點在該車右前引擎處云云（見原
判決第七頁第五至六行）。另一方面卻又以「推測」之語氣謂：
堪認本件火災「極有可能」係因系爭小客車皮帶運轉過久鬆脫，
產生高熱、冒煙產生火花所致云云（見原判決第八頁倒數第五行
至倒數第四行）。其理由前後未盡一致，亦有可議。以上或為檢
察官上訴意旨所指摘，或為本院得依職權調查之事項，應認原判
決有撤銷發回更審之原因。
據上論結，應依刑事訴訟法第三百九十七條、第四百零一條，判
決如主文。
中　　華　　民　　國　九十六　年　　十　　月　 十一 　日
                      最高法院刑事第十二庭
                          審判長法官  洪　文　章
                                法官  王　居　財
                                法官  郭　毓　洲
                                法官  黃　梅　月
                                法官  邱　同　印
      本件正本證明與原本無異
                                      書  記  官
中　　華　　民　　國　九十六　年　　十　　月　 十五 　日
                                                      Ｅ
